最  高  行  政  法  院  判  決
110年度上字第182號
上  訴  人  台灣糖業股份有限公司                        
代  表  人  陳昭義                      
訴訟代理人  邱芬凌  律師
被 上訴 人  屏東縣恆春地政事務所                        
代  表  人  王正忠                      
參  加  人  財政部國有財產署                            
代  表  人  曾國基                      
上列當事人間有關土地登記事務事件，上訴人對於中華民國109
年12月29日高雄高等行政法院109年度訴字第211號判決，提起上
訴，本院判決如下：
　　主  文
原判決廢棄，發回高雄高等行政法院。
　　理  由
一、爭訟經過
(一)上訴人原所有坐落屏東縣○○鎮山腳段(重測後為同鎮○○段、
    下稱山腳段)311地號土地，於民國42年間分割出山腳段311-
    4地號土地(下稱311-4地號土地)，並於43年6月29日辦理分
    割登記(登記面積5,501平方公尺)；47年間311-4地號土地分
    割增加311-20地號，於50年9月2日完成分割登記；53年間31
    1-4地號土地再分割增加311-22、311-23、311-24地號等3宗
    土地，於54年2月26日完成分割登記；67年間311-4地號土地
    復分割增加311-32地號，並於同年4月17日完成分割登記。
    其間，311-20地號土地(登記面積608平方公尺)於68年4月18
    日辦理贈與移轉登記為國有(管理機關：財政部國有財產局〔
    下稱國產局〕，102年2月1日起改制更名為財政部國有財產署
    〔即參加人，下稱國產署〕)；311-22、311-24地號等2筆土地
    因劃出放領於54年間移轉國省共有，並於58年間移轉登記予
    訴外人趙棉和；67年分割後之311-4地號土地(面積181平方
    公尺)於71年間以買賣移轉登記為臺灣省所有；88年精省後
    ，移轉為國有，管理機關為交通部公路總局（下稱公路總局
    )。 
(二)被上訴人於96年間辦理地籍圖重測，就重測區內山腳段311-
    4、311-20、311-22、311-23、311-24、311-32、311-18、3
    11-5、311-25、311-26、778、311-36、311-31、311-33地
    號等14筆土地地籍重疊疑義，於96年8月10日邀集相關機關
    、土地所有權人召開說明會(下稱96年會議)，作成結論：「
    ㈠本案經查係311-4、311-20、311-32地號重疊案，依我國登
    記相關規定之精神，應為先登記者為優先，故本案應註銷後
    登記之311-4、311-32地號位置，回復311-20地號以符地籍
    。㈡經現況考量及減少後續撥用之程序，倘若國產局與公路
    總局同意保留311-4地號位置，本案則僅註銷311-32地號位
    置，回復為311-20地號，並同時辦理更正311-20地號面積為
    0.0427公頃。」等語，並將96年會議紀錄函送予各相關機關
    及權利關係人。嗣被上訴人以本件311-4、311-20、311-22
    、311-23、311-24、311-32地號等6筆土地存有地籍誤謬未
    解決，未辦理重測結果公告，並於上開土地重測後土地登記
    簿註記「本宗土地重測地籍謬誤未解決」。
(三)其後，被上訴人於107年8月29日分別發文詢據參加人所屬南區分署屏東辦事處（下稱國產署屏東辦事處）、公路總局所屬第三區養護工程處於同年9月間均函復同意依照96年會議結論辦理更正。嗣被上訴人於108年9月6日召開說明會，說明結果略以：參照歷次分割地籍圖資料，311-4地號土地於 47年分割出311-20地號，於50年9月2日完成登記時，但未辦理地籍原圖訂正，致生54年、67年陸續分割登記之311-4、 311-32地號與311-20地號土地完全重疊之情事及參照96年會議結論㈡，依據地籍測量實施規則第232條規定，註銷後登記311-32地號土地地籍資料，並更正311-20地號土地地籍圖形及登記面積等語，續檢送說明會議紀錄予上訴人。上訴人函向被上訴人表示不同意註銷311-32地號土地，被上訴人以108年11月15日屏恆地二字第10830724000號函復上訴人略以：本件將依據96年會議結論、國產署屏東辦事處及第三區養工處復函與地籍測量實施規則第232條規定辦理後登記311-32地號土地註銷作業。等語，並辦理註銷311-32地號土地地籍資料；暨更正311-20地號土地地籍圖形及登記面積為427平方公尺(下稱原處分)。上訴人不服，循序提起行政訴訟，聲明：訴願決定及原處分均撤銷，經原審法院判決駁回，遂提起上訴。                                
二、上訴人起訴之主張及被上訴人於原審之答辯及參加人於原審
    之陳述，均引用原判決所載。 　
三、原審駁回上訴人之訴，係以：
(一)依47年恆春鎮山腳段異動地測量原圖(下稱47年分割測量原
    圖)，其上繪有311-4、311-20地號土地之具體位置，然依53
    年恆春鎮山腳段異動地測量原圖(下稱53年分割測量原圖)所
    示，311-20地號土地未標示於圖面上，且311-4地號土地位
    置亦經變更，與47年分割之311-20地號土地位置重疊。其後
    ，311-4地號土地依據54年分割登記成果，於67年間分割出3
    11-32地號土地，延續前揭地籍重疊情形。再由43年、50年
    與54年歷次辦理分割登記之土地分割圖及面積計算表，相互
    比對上述土地範圍、面積可知，54年分割之311-4、311- 22
    、311-23及311-24地號等4筆土地所圍形狀範圍，核與43年3
    11-4地號土地之地籍線形狀範圍相同，足認54年辦理311-4
    地號等4筆土地分割時，係依照43年舊地籍圖辦理地籍圖移
    繪，而非依據50年分割之成果圖辦理。再參諸96年重測由內
    政部土地測量局測量人員製作之「96年度屏東縣○○鎮○○段31
    1-4、311-20、311-32地號等土地地籍重疊疑義案圖說及分
    析表」(下稱系爭地籍重疊疑義分析表)記載：311-20地號土
    地經備註「有簿無圖」，並以粉紅色實線標示該土地未分割
    於圖面之位置與311-4及311-32地號土地重疊。足見 47年分
    割之311-20地號土地雖有繪製異動地測量原圖，惟於50年辦
    理土地登記時，承辦人員漏未將該次分割測繪成果移繪訂正
    於地籍原圖。且因漏未套繪訂正整理地籍圖之故，53年辦理
    311-4地號等4筆土地分割時，誤以43年舊地籍圖測繪分割，
    因此發生53年分割之311-4地號與47年分割之311-20地號位
    置重疊情形，且於67年311-4地號土地再分割為311-4及311-
    32地號土地時，仍延續前揭地籍重疊情形。是67年分割登記
    之山腳段311-4及311-32地號土地，均屬訂正地籍圖錯誤結
    果所生之地號，應堪認定。
(二)據此，被上訴人依據上述原始資料，研判50年間辦理311-4
    及311-20地號土地分割登記時，承辦人員即有漏未訂正地籍
    圖之錯誤，至54年又重複辦理分割，因此造成311-4、311-2
    0及311-32地號土地發生地籍重疊之情形，核屬地籍測量實
    施規則第232條第1項第1款及第2項前段規定之原測量錯誤純
    係技術所引起者，則被上訴人認定應更正註銷因訂正地籍圖
    錯誤所生地號，以回復311-20地號，洵無違誤。至於被上訴
    人基於土地使用現況及管理權分屬不同機關之考量，取得參
    加人、公路總局等管理機關同意後，保留原應併予註銷之31
    1-4地號，及按土地現況為311-20地號土地地籍圖形及登記
    面積之更正，以維持公路總局就該道路用地之使用，因而僅
    註銷311-32地號土地，核與土地法第69條、地籍測量實施規
    則第232條第1項第1款、第2項規定，尚無不合。
(三)311-20地號土地於50年分割登記時，地目同時變更登記為「
    水」；311-4地號土地於54年2月26日分割登記後，亦於同年
    3月15日變更地目為「水」，可見50年分割出311-20地號土
    地及54年分割出311-4地號土地，均係為劃分水利用地而為
    分割，該分割出的水利用地並非供農作使用甚明。又依47年
    分割測量原圖、53年分割測量原圖及50年、54年、47年之分
    割圖所示，47年分割之311-20地號土地與53年分割之311-4
    地號土地位置重疊，而上述地號土地重疊係因50年分割登記
    時漏未訂正地籍原圖，又於53年誤以未訂正的舊地籍圖範圍
    再為分割所致。足見上訴人於50年分割出311-20地號土地，
    係為劃分水利用地，惟因漏未訂正地籍原圖，致311-20地號
    未見於地籍圖面之上，方導致上訴人54年於相同位置重複辦
    理分割出311-4地號作為水利用地，使同一土地位置編有複
    數地號。是上訴人主張被上訴人應將311-4地號繪於311-22
    及311-20地號中間，以還原53年應正確製作之地籍圖，並稱
    311-4地號土地位置為供農用，不用分割供作道路使用，面
    積仍為535平方公尺云云，顯與當時分割目的不符，並不可
    採。
(四)又被上訴人更正註銷311-32地號之地籍資料，係為回復311-
    20地號之地籍圖形及登記面積，而50年分割登記之311-20地
    號土地及54年分割登記之311-4地號土地，當時土地所有權
    人均為上訴人，嗣於64年7月2日上訴人始將311-20地號土地
    贈與予中華民國，由參加人為管理人，故不因311-20地號土
    地嗣後變更所有權人，逕謂被上訴人更正前後之登記權利主
    體已非同一，而有變動登記之同一性。又本件地籍重疊係因
    漏未訂正地籍圖所致，且有原始資料可稽，依地籍測量實施
    規則第232條第1項第1款及第2項前段規定，即屬「原測量錯
    誤純係技術引起者」之情形，被上訴人自得逕行辦理更正等
    詞，為其論據。
四、本院按：　　
(一)所謂「地籍測量」，乃應用測量儀器及測量技術，測量一定
    行政區域範圍內各宗土地之位置、形狀、界址、面積等實地
    現況，繪製地籍圖，以鑑別土地方位，並確定產權之界線範
    圍。至於「土地登記」，則係將已經測量各宗土地之標示及
    經審查之權利歸屬及其他權利關係，記載於主管機關所備置
    之土地登記簿冊之上，以公示土地之權利狀態。而為確保登
    記內容翔實無誤及維持地籍圖冊之正確性，土地法第69條規
    定：「登記人員或利害關係人，於登記完畢後，發見登記錯
    誤或遺漏時，非以書面聲請該管上級機關查明核准後，不得
    更正。但登記錯誤或遺漏，純屬登記人員記載時之疏忽，並
    有原始登記原因證明文件可稽者，由登記機關逕行更正之。
    」及土地法第47條授權訂定之地籍測量實施規則第232條規
    定：「(第1項)複丈發現錯誤者，除有下列情形之一，得由
    登記機關逕行辦理更正者外，應報經直轄市或縣(市)主管機
    關核准後始得辦理：原測量錯誤純係技術引起者。抄錄錯
    誤者。(第1項)前項所稱原測量錯誤純係技術引起者，指原
    測量錯誤純係觀測、量距、整理原圖、訂正地籍圖或計算面
    積等錯誤所致，並有原始資料可稽；所稱抄錄錯誤指錯誤因
    複丈人員記載之疏忽所引起，並有資料可資核對。」此外，
    為避免土地圖簿面積不符，影響人民權益，地籍測量實施規
    則第238條復規定：「(第1項)地籍圖與土地登記簿登記之登
    記機關對土地複丈圖、地籍圖應每年與土地登記簿按地號核
    對一次，並將核對結果，作成紀錄，存案備查，其如有不符
    者，應詳細查明原因，分別依法訂正整理之。(第2項)前項
    不符如涉及更正登記，於循序辦理更正前，相關資訊有註記
    必要者，應將註記內容報請直轄市、縣(市)主管機關同意後
    ，於標示部其他登記事項欄註記之；辦竣更正登記後，應逕
    為塗銷註記。」經核均未逾越母法授權範圍，亦符合地籍測
    量及土地登記制度之首開意旨，自得予適用。準此足知，土
    地法第69條之規定，係於無礙登記同一性之範圍內所為之更
    正登記，並非就登記所示之法律關係有所爭執時，得由地政
    機關逕為權利歸屬之判斷；且其登記錯誤，如純屬登記人員
    記載時之疏忽，並有原始登記原因證明文件可稽者，始得由
    登記機關逕行更正之。至於地籍測量實施規則第232條之規
    定，係指地政機關複丈發現錯誤所為之更正，且原測量錯誤
    如純係因技術引起或單純因複丈人員記載疏誤引起之抄錄錯
    誤者，因無涉私權爭議，得由地政機關逕行更正之。
(二)依土地法第46條之1規定：「已辦地籍測量之地區，因地籍
    原圖破損、滅失、比例尺變更或其他重大原因，得重新實施
    地籍測量。」暨地籍測量實施規則第184條規定：「已辦地
    籍測量之地區，因地籍原圖破損、滅失、比例尺變更或其他
    重大原因，得重新實施地籍測量(以下簡稱地籍圖重測) 。
    」第204條規定：「土地有下列情形之一者，得申請土地複
    丈……：因自然增加、浮覆、坍沒、分割、合併、鑑界或變
    更。因界址曲折需調整。依建築法第44條或第45條第1項
    規定調整地形。宗地之部分設定地上權、農育權、不動產
    役權或典權。因主張時效完成，申請時效取得所有權、地
    上權、農育權或不動產役權。」可知，地籍圖重測與土地複
    丈為不同之地籍測量程序。地籍圖重測，係為解決老舊地籍
    圖所引起圖簿地不符之情形，由主管機關基於職權提供土地
    測量技術上之服務，將人民原有土地所有權範圍，完整正確
    反映於地籍圖，重新繪製新的地籍圖，以建立完整正確土地
    資料；而土地複丈，係指因人為或天然因素等，造成宗地界
    址與地籍圖不符時，由土地權利關係人向主管機關申請土地
    再測量，以訂正原有地籍圖，二者各有其實施程序規範(土
    地法第46條之2、第46條之3、地籍測量實施規則第2編第6章
    重新實施地籍測量、第3編土地複丈規定參照)。而地籍測量
    實施規則第232條所設原測量錯誤或抄錄錯誤的更正規定，
    雖編列於該規則第3編土地複丈編，惟此一更正制度係主管
    機關內政部本於土地法第47條授權為匡正地籍測量之錯誤，
    以維持地籍圖冊資料正確性所設，且該部於依職權訂定之土
    地法第46條之1至第46條之3執行要點第20點並規定：「土地
    標示變更登記完竣後，發現原測量錯誤者，依地籍測量實施
    規則第232條辦理測量成果更正後，再辦理土地標示更正登
    記，並通知土地所有權人及他項權利人。……。」據上規定意
    旨，實施地籍圖重測發現原測量錯誤者，自得參照地籍測量
    實施規則第232條規定辦理更正。又承上述，地籍圖重測之
    原因，係為解決老舊地籍圖所引起圖簿地不符之問題，舊地
    籍圖亦為地政機關實施地籍調查及測量的重要參考資料之一
    (土地法第46條之2第1項第3款參照)，故地政機關實施地籍
    圖重測時，如發現舊地籍圖有測量錯誤之情形者，自應依地
    籍測量實施規則第232條規定辦理舊地籍圖更正後，再依法
    續行重測程序，始能確實釐整地籍，將人民原有土地所有權
    範圍完整正確反映於新的地籍圖，以建立完整正確土地資料
    ，保障人民之財產權。
(三)經查，上訴人原所有311地號土地於43年間辦理分割登記出
　　311-4地號(登記面積5,501平方公尺)；47年間311-4地號土
    地分割增加311-20地號，於50年間完成分割登記；53年間
　　311-4地號土地復分割增加311-22、311-23、311-24地號，
    於54年間辦理分割登記；67年間311-4地號土地又分割增加
　　311-32地號，並於同年完成分割登記完畢。其間，311-20地
    號土地於68年4月18日贈與移轉登記為國有，管理機關為參
    加人；311-22、311-24地號因放領於58年間移轉登記予訴外
    人趙棉和所有；67年間分割後之311-4地號則於71年間移轉
    登記為臺灣省所有；88年精省後，移轉為國有，管理機關為
    公路總局。嗣被上訴人於96年間辦理地籍圖重測，發現311-
    4、311-20與311-32地號有地籍重疊之情形，經依311-4地號
    土地歷次分割複丈測量原圖、地籍圖等原始資料查對結果可
    知，50年間辦理311-4、311-20地號土地分割登記時，因承
    辦人員漏未按該次(即47年)分割成果訂正地籍圖，致53年分
    割複丈時誤以未訂正之舊地籍圖繪測分割，且67年間分割複
    丈仍延續使用53年分割成果測繪分割，因此造成311-20地號
    為有簿無圖及該土地未分割於圖面之位置與311-4、311-32
    地號土地有重疊等情，為原審依法確認之事實，核與卷內證
    據相符，自得為本件裁判之基礎。則依上開說明，本件係因
    漏未訂正地籍圖所引致圖簿不符及地籍重疊之錯誤，核屬地
    籍測量實施規則第232條第1項第1款及第2項前段規定「原測
    量錯誤純係技術所引起者」，被上訴人得依該規定逕行辦理
    更正地籍圖。
(四)而原判決維持被上訴人所為註銷311-32地號土地地籍資料；
    並更正311-20地號土地地籍圖形及登記面積為427平方公尺
    之原處分，無非採認67年分割登記之311-4及311-32地號土
    地，均屬上開訂正地籍圖錯誤結果所生之地號，而謂被上訴
    人認定本件應更正註銷因訂正地籍圖錯誤所生311-4、311-
　　32地號，以回復311-20地號，洵無違誤；進而採納被上訴人
    之主張，認被上訴人基於土地使用現況及管理權分屬不同機
    關之考量，取得311-20、311-4地號土地管理機關即參加人
    、公路總局同意後，保留原應併予註銷之311-4地號，及按
    土地現況為311-20地號土地地籍圖形及登記面積之更正，以
    維持公路總局就該道路用地之使用，因而僅註銷311-32地號
    土地，核與土地法第69條、地籍測量實施規則第232條第1項
    第1款、第2項規定尚無不合，據以駁回上訴人之訴。
(五)惟查：
　⒈依土地登記簿記載，311-4地號土地係分割自上訴人原有311
    地號土地，於43年間辦理分割登記，登記面積5,501平方公
    尺，嗣311-4地號土地於50年間辦理分割登記增加311-20地
    號(登記面積608平方公尺)；54年間因放領再辦理分割登記
    增加311-22、311-23、311-24地號(登記面積依序各3,874、
    175、309平方公尺)；67年間又辦理分割登記增加311-32地
    號(登記面積354平方公尺)，加計67年分割登記後之311-4地
    號土地登記面積181平方公尺，合計為5,501平方公尺，與43
    年完成分割登記之311-4地號土地面積5,501平方公尺相合，
    已經原審認定甚明，且被上訴人於原審並未提出任何原始登
    記原因證明文件，足以證明67年分割後之311-4地號與上開
    分割自311-4地號之各筆土地登記面積有登記錯誤之情事。
    則本件於311-4地號土地自50年起迄67年歷次辦理分割登記
    之土地面積與分割登記前之登記面積相合，且分割後各筆土
    地登記面積亦未見有登記錯誤的情形下，原審如何僅依311-
    4地號土地之47年分割測量原圖、53年分割測量原圖及重測
    時測量人員製作之系爭地籍重疊疑義分析表等資料，所查認
    因50年間辦理311-4、311-20地號土地分割登記時，承辦人
    員漏未將該次(即47年)分割成果訂正地籍圖，致53年分割時
    誤以未訂正之舊地籍圖進行測繪分割，因此造成311-20地號
    有簿無圖及67年分割登記之311-4、311-32地號與47年分割
    測量原圖標示311-20地號位置有重疊之事實，遽認67年分割
    登記之311-4及311-32地號土地，均屬上開訂正地籍圖錯誤
    結果所生之地號(見原判決第11-12頁)，原判決據此援引地
    籍測量實施規則第232條第1項第1款及第2項規定，而謂被上
    訴人認定本件應更正註銷因訂正地籍圖錯誤所生311-4、311
    -32地號，以回復311-20地號，洵無違誤，即有認定事實不
    憑證據及未依職權調查證據之違法。
  2.其次，地籍測量實施規則第232條規定發現原測量錯誤之更
    正，係為確保地籍圖冊之正確性，使土地圖簿面積相符；且
    為避免土地圖簿面積不符，影響人民權益，同規則第288條
    復明定登記機關對土地複丈圖、地籍圖應每年與土地登記簿
    核對，如有不符者，應詳細查明原因，分別依法訂正整理之
    ，業經論述如前。觀諸重測時測量人員製作之系爭地籍重疊
    疑義分析表記載：依原地籍圖(即67年分割登記訂正之地籍
    圖)數值化坐標計算面積結果，311-4地號面積217平方公尺(
    原登記面積181平方公尺)、311-32地號面積389平方公尺(原
    登記面積354平方公尺)、311-22地面積3874平方公尺(原登
    記面積3874平方公尺)、311-23地號面積176平方公尺(原登
    記面積175平方公尺)、311-24地號面積339平方公尺(原登記
    面積309平方公尺)、311-20地號為有簿無圖(原登記面積
　　608平方公尺)，合計5,349平方公尺(原登記面積合計5,501
    平方公尺)，經核除311-20地號為有簿無圖外，其餘各筆土
    地測算面積均較原登記面積大，但各筆土地測算面積合計 5
    ,349平方公尺，卻較諸原登記面積合計5,501平方公尺少152
    平方公尺，顯見除311-20號為有簿無圖外，其餘分割自311-
    4地號之各筆土地及67年分割後311-4地號土地面積亦有圖簿
    不符之情形，其原因是否源自地籍圖誤差或屬測量錯誤者，
    非無查究之餘地；且被上訴人亦以上開土地與311-20地號土
    地均存有地籍誤謬未解決，未辦理重測結果公告，並註記於
    該等土地重測後之土地登記簿。則被上訴人於重測時，既發
    現因承辦人員漏未將47年分割成果訂正地籍圖(地籍測量實
    施規則第235條參照)，致生原地籍圖有311-20地號為有簿無
    圖及該圖標示之311-4、311-32地號與47年分割測量原圖標
    示311-20地號位置有重疊的錯誤，且系爭地籍重疊疑義分析
    表亦顯示本件311-4地號等6筆土地均有圖簿不符之情形，揆
    諸上開規定說明，被上訴人本於登記機關職權，自應詳細查
    明原因，分別依土地法第69條規定更正登記錯誤或依地籍測
    量實施規則第232條規定更正原地籍圖之測量錯誤，再依法
    續行重測程序，始能確實釐整地籍，以建立完整正確土地資
    料，保障人民之財產權。惟被上訴人未全面審查本件311-4
    地號等6筆土地地籍謬誤之原因，而圖便利，於召開96年會
    議將處理範圍限縮於311-4、311-32地號與311-20地號重疊
    部分，復作成結論以本案應註銷後登記之公路總局所有311-
    4地號(登記面積181平方公尺)、上訴人所有311-32地號(登
    記面積354平方公尺)位置，以回復參加人所有311-20地號地
    籍，但考量現況及減少後續撥用程序，若參加人與公路總局
    同意保留311-4地號位置，本案則僅註銷311-32地號位置，
    回復為311-20地號，並同時辦理更正311-20地號面積為427
    平方公尺(原登記面積608-181=427)，並於徵得參加人與公
    路總局同意後作成原處分(見原審卷第132頁準備程序被上訴
    人訴訟代理人筆錄)，其處理程序已難謂符合依法行政。
  3.再者，原處分將311-32地號土地地籍資料(含地籍圖及土地
    登記)註銷之結果，311-32地號標示登記已不存在，上訴人
    於該土地之所有權亦無所附麗而消滅，自已變更登記之同一
    性，即非屬土地法第69條規定更正登記範疇。此外，原處分
    依據之96年會議結論係謂：「㈠本案經查係311-4、311-
　　20、311-32地號重疊案，依我國登記相關規定之精神，應為
    先登記者為優先，故本案應註銷後登記之311-4、311-32地
    號位置，回復311-20地號以符地籍。㈡經現況考量及減少後
    續撥用之程序，倘若國產局與公路總局同意保留311-4地號
    位置，本案則僅註銷311-32地號位置，回復為311-20地號，
    並同時辦理更正311-20地號面積為0.0427公頃。」(見原審
    卷第201頁)，然被上訴人於原審主張：「因為311-4地號和
　　311-20地號已經確定重疊了，重疊以後照『法規來講應該是3
    11-20地號要註銷掉』，而後面67年時311-4地號又分割出來3
    11-32地號出來，那既然錯誤的話，一開始是想要把311-20
    和311-32地號都註銷掉，但因311-20地號已經撥用了，而31
    1-4地如果回復原來狀態的話，後面國產署和公路總局還要
    作撥用的動作，為了避免麻煩，所以兩邊都同意把311-20地
    號保留下來，96年的會議上是這樣講的。」等情(見原審卷
    第132頁)，似與96年會議結論論據有所出入；且96年會議結
    論所稱「我國登記相關規定」與被上訴人在原審主張之「法
    規」，是否為相同的法規範？核該具體法規為何？得否作為
    註銷311-4或311-32地號土地地籍資料之法令依據？關涉原
    處分是否合法之判斷，原審未令被上訴人補充敘明或陳述意
    見，亦未依職權查明審究，遽認被上訴人基於土地使用現況
    及管理權分屬不同機關之考量，取得參加人、公路總局同意
    後，保留原應併予註銷之311-4地號，僅註銷311-32地號土
    地，並按土地現況為311-20地號土地地籍圖形及登記面積之
    更正核與土地法第69條、地籍測量實施規則第232條第1項第
    1款、第2項規定尚無不合，而駁回上訴人之訴，自有判決適
    用法規不當及不適用行政訴訟法第125條第3項規定之違法。
(六)綜上所述，原判決既有如上所述違背法令之事由，並與判決
    結論有影響，故上訴論旨指摘原判決違法，求予廢棄，即有
    理由。又因本件事證有由原審再為調查審認之必要，本院尚
    無從自為判決，爰將原判決廢棄，發回原審法院更為適法之
    裁判。
五、據上論結，本件上訴為有理由。依行政訴訟法第256條第1項
    、第260條第1項，判決如主文。　
中　　華　　民　　國　　111 　年　　6 　　月　　9 　　日
                    最高行政法院第三庭
                        審判長法官  胡  方  新
　　　　　　　　　　　　　　　法官　鍾  啟  煌
                              法官　曹  瑞  卿
　　　　　　　　　　　　　　　法官  林  惠  瑜
                              法官　蕭  惠  芳

以  上  正  本  證  明  與  原  本  無  異
中　　華　　民　　國　　111 　年　　6 　　月　　9 　　日
　　　　　　　　　　　　　　　書記官　高  玉  潔